【裁判字號】    95,交抗,780
【裁判日期】    951129
【裁判案由】    違反道路交通管理處罰條例
【裁判全文】
臺灣高等法院交通事件裁定             95年度交抗字第780號
抗  告  人
即受處分人  甲○○
上列抗告人因違反道路交通管理處罰條例案件，不服臺灣板橋地
方法院，中華民國95年9月6日所為裁定（95年度交聲字第1397號
），提起抗告，本院裁定如下：
    主  文
抗告駁回。
    理  由
一、本件抗告意旨略以：抗告人即受處分人甲○○於95年4月17
    日上午8於前揭時、地停車後，於預備下車及開啟車門前，
    曾反覆審慎觀看後視鏡及回頭觀望，且扳開門鎖後，仍停滯
    數秒，僅在審慎觀望，並未做「向外開啟」之動作，已注意
    有無行駛中之車輛或行人，被害人吳珮芸所駕機車車速過快
    ，並騎乘於邊線，侵入抗告人之路權，未注意車前狀況，且
    極為貼近抗告人車身，以致撞及抗告人合法停放於停車格內
    之自小客車（前輪距停車格邊線，尚有12公分），可謂造成
    本件行車事故之主因，故本件行車事故不應由抗告人負「全
    責」，且呂輝強所駕機車未保持安全距離，超速行駛，致追
    撞被害人所駕機車，亦有過失，且其稱抗告人開門20至30公
    分，並不實在云云。
二、按道路交通管理處罰條例業於民國94年12月8日修正公布，
    並於95年7月1日施行，修正前之該條例第61條第3項規定：
    「汽車駕駛人，駕駛汽車違反道路交通安全規則，因而肇事
    致人受傷者，吊扣其駕駛執照3個月至6個月」；修正後之該
    條項則規定：「汽車駕駛人，駕駛汽車違反道路交通安全規
    則、第33條之管制規則，因而肇事致人受傷者，記違規點數
    3點；致人重傷者，吊扣其駕駛執照3個月至6個月」。是以
    就汽車駕駛人駕駛汽車違反道路交通安全規則，因而肇事致
    人受傷（非屬重傷）之處罰，修正前之上開法律規定處罰較
    重（吊扣駕照3個月至6個月），修正後之上開法律規定則處
    罰較輕（僅記違規點數3點）。其次，道路交通管理處罰條
    例本質上係屬行政罰而非刑罰，雖該條例本身未設有法律變
    更比較之規定，惟於94年2月5日公布，嗣於95年2月5日生效
    施行之行政罰法，則係屬行政罰之基本法，自可援引適用（
    此參照行政罰法第1條規定即明）；而該法第5條規定：「行
    為後法律或自治條例有變更者，適用行政機關最初裁處時之
    法律或自治條例。但裁處前之法律或自治條例有利於受處罰
    者，適用最有利於受處罰者之規定」，乃明定行政罰之法律
    或自治條例變更時之適用，係採「從新從輕」之處罰原則，
    亦即於行為後、行政機關最初裁處前之法律或自治條例有變
    更者，原則上係「從新」，適用行政機關最初裁處時之法律
    或自治條例；僅於裁處前之法律或自治條例有利於受處罰者
    ，始例外「從輕」，適用最有利於受處罰者之規定。職是，
    倘汽車駕駛人駕駛汽車違反道路交通安全規則，因而肇事致
    人受傷之行為係發生在前揭道路交通管理處罰條例修正施行
    前，而於行政機關最初裁處時已係該條例修正施行後，因修
    正後之處罰較輕，有利於汽車駕駛人，行政機關自應「從新
    從輕」而逕依修正後之前揭法律規定裁罰。再者，道路交通
    安全規則第112條第1項第15款規定：「汽車停車向外開啟車
    門時，應注意行人、車輛，並讓其先行」，故汽車駕駛人如
    於前揭道路交通管理處罰條例修正施行前違反該道路交通安
    全規則，因而肇事致人受傷，嗣裁罰機關於該條例修正施行
    後始裁決處罰時，即應直接依修正後之該條例規定裁罰。
三、本件原處分機關認抗告人甲○○駕駛車牌號碼6P-8521號自
    小客車，於95年4月17日上午8時15分許，停放於臺北縣新莊
    市○○路52號前而開啟車門時，未注意行駛中之車輛，違反
    道路交通安全規則第112條第1項第15款規定，因而肇事致人
    受傷，涉有道路交通管理處罰條例第61條第3項之違規，嗣
    經警製單舉發後，依修正後道路交通管理處罰條例第61條第
    3項（裁決書贅載「第1款」，且漏載「前段」），於95年7
    月13日以北監自裁字第裁40-C00000000號裁罰抗告人應記違
    規點數3點在案，此有臺北縣政府警察局舉發違反道路交通
    管理事件通知單影本、原處分機關違反道路交通管理事件裁
    決書影本各1份附卷可按。
四、經查：
(一)、抗告人於警詢中供稱：「當時我將小客車停於公園路52號對
    面的第11號停車格內，我準備要下車，我就看後視鏡，看後
    方有無車輛行駛，我就開車門停了一下，我就回過頭確定有
    無車輛，車門開了幾秒鐘，之後車門就被一輛紅色機車（按
    ：即被害人吳珮芸所騎機車）勾住撞開」等語；被害人吳珮
    芸於警詢中指稱：「我騎車沿新莊市○○路直行往新泰路方
    向行駛要去學校上課，當我行至肇事地點時，路旁右側有一
    輛小客車突然打開車門，我看到時就與該小客車車門發生碰
    撞，碰撞後我人車跌倒受傷」等語；證人呂輝強於偵查中證
    稱：「當時吳珮芸在我右前方約3公尺處，我看到吳珮芸的
    右前方停車格內的汽車把車門打開約2、30公分，接著吳珮
    芸倒地」等語；證人江勇昇於警詢中則證稱：「我看到公園
    、建興街口綠燈亮，有一輛紅色機車直行過來（第一輛車）
    騎在邊線上，當時小客車（按即抗告人所駕車輛）突然開車
    門，機車有煞車（我有聽到），但還來不及就撞到小客車車
    門，紅色機車就往左倒地」等語。綜上各該陳述以觀，足見
    抗告人將其所駕前揭自小客車停放於停車格後，嗣確有開啟
    駕駛座車門，致被害人吳珮芸所騎機車撞及該自小客車駕駛
    座車門，因而人車倒地受有傷害之事實，此復有國立臺灣大
    學醫學院附設醫院於95年5月18日出具之診斷證明書1份及臺
    北縣政府警察局新莊分局所攝之道路交通事故現場照片26幀
    在卷可稽（觀諸該等照片所示，抗告人所駕自小客車駕駛座
    車門及被害人所騎機車右側車身亦確有撞擊痕跡），故抗告
    人辯稱其尚未開啟車門云云，尚無足取。
(二)、按「汽車停車向外開啟車門時，應注意行人、車輛，並讓其
    先行」，道路交通安全規則第112條第1項第15款定有明文，
    觀諸卷附之道路交通事故現場圖所示，被害人所騎機車之刮
    地痕係從抗告人所停自小客車駕駛座之左側路面邊線附近往
    路中左前方處延伸約3.5公尺，而該路面邊線則距離抗告人
    所停自小客車約0.8公尺，足認被害人所駕機車確係行駛於
    路面邊線附近，迄至行駛至人所停自小客車駕駛座旁時，撞
    及抗告人所開啟之車門，被害人所駕機車始於該處路面邊線
    附近倒地並產生刮地痕，且往左前方一路滑行。故以被害人
    當時騎乘機車之行進路線，且在無證據證明被害人當時係以
    高速行駛（依被害人所述，其車速僅時速30公里），抗告人
    無法防範，無過失之情況下，抗告人於開啟車門時自無不能
    注意被害人所騎機車業已行駛接近之理，然抗告人竟仍於被
    害人騎乘機車接近之際，冒然開啟車門，致被害人所騎機車
    撞及車門而人車倒地，可徵抗告人當時開啟車門時，確有疏
    於注意車輛而未讓之先行無疑。再依卷附之道路交通事故調
    查報告(一)所載，案發當時天氣為陰，日間有自然光線，道路
    乾燥，無任何缺陷與障礙，視距良好，並無不能注意之情事
    ，異議人如能依規定注意來往車輛，並讓之先行後始開啟車
    門，當可避免本件車禍之發生，惟抗告人竟仍貿然開啟車門
    ，致被害人騎車撞及車門而倒地，抗告人有此過失行為，當
    甚明顯。而本件車禍經送臺灣省臺北縣區車輛行車事故鑑定
    委員會鑑定結果，同認抗告人有上開肇事原因，有該鑑定委
    員會北縣鑑字第950901號鑑定意見書1份附卷為佐，亦可資
    參考。準此，抗告人就本件車禍之發生確有過失行為，且其
    過失行為確使被害人因而受傷，抗告人之過失行為與被害人
    之受傷結果間，應具有相當因果關係甚明。故抗告人辯稱其
    已注意來往車輛，否認其有過失云云，亦無足取。
(三)、至被害人及另一機車騎士呂輝強就本件車禍之發生是否同有
    疏失，固會影響與抗告人彼此間過失比例及被害人損害賠償
    之民事上請求等問題，但抗告人既有前開過失行為，且致生
    被害人受傷之結果，自不因被害人及呂輝強是否同有疏失而
    得阻免其交通違規行為之成立，故抗告人辯稱：本件行車事
    故被害人、呂輝強均有疏失云云，亦難執為抗告人有利之認
    定。
五、綜上所述，抗告人確有違反前揭道路交通安全規則，因而肇
    事致被害人受傷之交通違規行為，抗告人徒以前詞置辯，委
    無足取。揆諸首揭法律規定與說明，原處分機關審酌本件違
    規相關情節，並因裁決之日期為95年7月13日，即逕依修正
    後之前揭交通管理處罰條例規定，裁罰抗告人應記違規點數
    3點，原審法院認無不當，駁回抗告人之異議，於法當無不
    合。抗告人仍執詞抗告，為無理由，應予駁回。
六、據上論結，應依道路交通案件處理辦法第26條，刑事訴訟法
    第412條，裁定如主文。
中    華    民    國    95    年    11    月    29    日
                  交通法庭審判長法  官  鄭文肅
                                法  官  陳國文
                                法  官  江國華
以上正本證明與原本無異。
不得再抗告。
                                  書記官  陳玉嬋
中    華    民    國    95    年    11    月    30    日


司法院資訊處製作；財團法人民間司法改革基金會備份。
